【裁判字號】    96,重上,640
【裁判日期】    970527
【裁判案由】    履行契約
【裁判全文】
臺灣高等法院民事判決                 96年度重上字第640號
上  訴  人  丙○○
訴訟代理人  洪大明律師
被 上訴 人  晶元光電股份有限公司
                        五路5號
法定代理人  甲○○
                        五路5號
訴訟代理人  李林盛律師
            王彩又律師
            張淑美律師
參  加  人  乙○○
訴訟代理人  蘇明淵律師
            謝孟儒律師
上列當事人間請求履行契約事件，上訴人對於中華民國96年11月
16日臺灣新竹地方法院95年度重訴字第 106號第一審判決提起上
訴，經本院於97年4月29日言詞辯論終結，判決如下：
    主      文
上訴駁回。
第二審訴訟費用由上訴人負擔。
    事實及理由
一、本件上訴人聲明求為判決：(一)原判決廢棄。(二)減縮請求被上
    訴人應給付上訴人晶元光電股份有限公司普通股股票16萬7,
    410股。(三)願供擔保請准宣告假執行。
    被上訴人聲明求為判決：上訴駁回。
二、上訴人起訴主張：伊原任職於國聯光電科技股份有限公司（
    下稱國聯公司，即與被上訴人合併後之消滅公司）擔任副總
    經理，於任職期間之民國（下同）91年10月29日，與國聯公
    司簽訂員工認股權憑證合約書（下稱系爭合約書），依系爭
    合約書第3條之約定，國聯公司應分配伊認股權憑證500單位
    ，每單位得認購普通股1,000股，該合約書第6條並約定伊行
    使認股權之程序，應依國聯公司91年度員工認股權憑證發行
    及認股辦法（下稱系爭辦法）處理。嗣國聯公司因業務上需
    要，欲將伊調往關係企業聯宗光電科技股份有限公司（下稱
    聯宗公司）擔任副總經理，伊遂與國聯公司達成協議，亦即
    國聯公司同意伊於93年11月25日所具簽呈內所載：「原有股
    票選擇權仍有效，依原有執行辦法執行。（仍依五之(二)權利
    期間規定）」之請求，而依系爭辦法第5條第2項之規定，迄
    至認股權憑證授予期間屆滿 3年即94年10月28日止，累積最
    高可行使認股權比例為 75%，故伊得請求認購國聯公司普通
    股股票37萬5,000股（其計算式為：1,000股×500單位×75%
    = 375,000股）， 而國聯公司已於94年12月間與被上訴人合
    併，換股比例為1:2.24，故經換算結果，伊得請求認購被上
    訴人公司普通股股票16萬7,410股（其計算式為：375,000股
    ÷2.24=167,410股），伊曾於95年5月2日致函被上訴人請求
    認購上開股數之股票，惟經被上訴人拒絕等情，爰依伊與國
    聯公司間之約定及公司合併之法律關係，求為命被上訴人給
    付上訴人晶元光電股份有限公司普通股股票16 萬7,410股之
    判決。
    被上訴人則以：上訴人所提出之簽呈影本，其第 4點後方所
    載：「仍依五之(二)權利期間規定」等文字，係上訴人事後所
    加註，依國聯公司所交付該簽呈之影本，並無該段手寫加註
    文字，顯見國聯公司並未同意該部分之約定；退步言之，有
    關認股權內容之變更，依系爭辦法第 7條之規定，須經國聯
    公司董事會3分之2以上董事出席及出席董事超過2分之1之同
    意，並報經財政部證券暨期貨管理委員會即金管會證期局核
    准後始生效力，是當時國聯公司內縱有任何人越權同意上開
    事項，亦屬無效；又上訴人於93年12月31日接受當時國聯公
    司董事長即參加人乙○○之私下安排，以退休方式領取退休
    金後，始自國聯公司離職而轉至聯宗公司任職，並非國聯公
    司要求其調職，亦未經國聯公司董事會依章程第26條及公司
    法第29條之規定決議，是依系爭辦法第 5條第4項第1款之規
    定，上訴人應於離職日起 3個月內行使認股權利，縱認上訴
    人係自國聯公司退休，依同條項第 2款之規定，亦應於退休
    日起 1年內即94年12月31日前行使認股權利，乃上訴人未於
    上開期限內，依系爭辦法第 8條規定之程序行使認股權，視
    為放棄認股權利，是其請求給付系爭股票，即屬無據等語；
    而參加人亦以：因上訴人與新到任之營運長不合，伊出於個
    人之意思，安排上訴人至聯宗公司任職，但上訴人在程序上
    必須先辦理離職或退休，始得前往其他公司任職等語，資為
    抗辯。
三、經查上訴人主張伊原任職於國聯公司擔任副總經理，於任職
    期間之民國（下同）91年10月29日與國聯公司簽訂系爭合約
    書，依該合約書第 3條約定，國聯公司應分配伊認股權憑證
    500單位，每單位得認購普通股1,000股，第 6條則約定伊行
    使認股權之程序應依系爭辦法處理；嗣伊於93年12月31日以
    辦理退休方式並領取退休金後，自國聯公司離職，而轉至該
    公司關係企業聯宗公司任職；其後國聯公司於94年12月間與
    被上訴人合併，被上訴人為存續公司，兩家公司合併時之換
    股比例為1:2.24，伊曾於95年5月2日致函被上訴人請求認購
    上開股數之股票，惟經被上訴人拒絕之事實，業據其提出系
    爭合約書、簽呈、被上訴人公司公告、及新竹英明街郵局第
    611號存證信函為證（見原審卷6至12頁），且為被上訴人所
    不爭執，固堪信為真實。
四、上訴人雖另主張伊依系爭合約書之約定及系爭辦法第5條第2
    項之規定，併依公司合併之法律關係及上開換股比例，得請
    求認購被上訴人公司普通股股票16萬7,410股云云。惟為被
    上訴人所否認，並以前揭情詞置辯；且查：
    (一)按解釋當事人所立書據之真意，應以當時之事實及其他一
      切證據資料為其判斷之標準，不能拘泥字面或截取書據中
      一二語，任意推解致失真意（最高法院19年上字第28號判
      例參照）。本件上訴人雖主張伊應國聯公司要求，調動至
      聯宗公司任職，依系爭辦法第 5條第4項第6款後段之規定
      ，不受同條項各款所規定行使期限之限制云云。惟查：
      1.系爭辦法第 5條第4項第6款，係針對認股權人調動至關
        係企業或其他公司時，其行使認股權期間所設之規定（
        見原審卷41頁），若非屬調動或調職，即無該條款規定
        之適用。又所謂調動或調職，係指在不結清年資之前提
        下，所為職務之調整。本件上訴人自國聯公司離職前，
        曾於93年11月25日提出簽呈，於其內第 1項固記載：「
        1.公司因工作上需要，將本人從94年元月 1日起派往集
        團公司任職。…」，有兩造提出之簽呈可稽（見原審卷
        6 、39頁）。惟綜觀該簽呈其後各項所載：「…2.本人
        在公司已有11年多的資歷，將中斷。3.新退休辦法即將
        於94年7月實施，對新加入人員皆用新法。擬申請：…
        2.申請退休（於94年1月5日同93年12月薪資一併發放）
        …」；再經參酌證人即當時國聯公司之董事長乙○○在
        原審到場證述：「…萬海公司派了一位營運長到國聯（
        公司），我聽到他與原告（指上訴人）意見不合吵架，
        我原本安排原告到國聯（公司）的大陸轉投資公司，後
        來大陸那邊不同意，就去聯宗（公司）試試看，原告也
        同意，…那是我個人的意思，所以沒有經過董事會的同
        意，因為國聯（公司）沒有權限調派人員到不同的公司
        ，…程序中要經過離職或退休才能去別的地方工作」（
        見原審卷 140頁），顯見上訴人係領取退休金並結清年
        資後，始因退休而自國聯公司離職，再至聯宗公司任職
        並重新起算年資，自不得截取系爭簽呈第 1項所載內容
        ，遽認上訴人係經國聯公司調職，故無系爭辦法第 5條
        第4項第6款規定之適用。
      2.雖證人即當時國聯公司之協理陳建宏在原審到場證述：
        「是（國聯）公司希望原告去（聯宗公司）的。…原告
        也同意去聯宗（公司）」云云（見原審卷94頁），惟此
        充其量僅足證明上訴人自國聯公司離職並轉往聯宗公司
        任職之緣由，尚不足以否定上訴人自國聯公司離職時，
        已辦畢退休之事實。
      3.雖上訴人自國聯公司離職時，尚不符合該公司員工退休
        辦法及勞動基準法所規定之退休條件，惟上訴人與國聯
        公司並非不得經由雙方合意，使上訴人提前自國聯公司
        退休；即上訴人亦自認已領得全數退休金（見本院卷71
        頁背面）。是上訴人尚難執此主張伊係應國聯公司之要
        求而調職，並非退休。
      4.又依系爭辦法第 5條第4項第2款規定：「認股權人如因
        故離職，應依下列方式處理：…2.退休：已授予之認股
        權憑證，於退休時，可以行使全部之認股權利。除仍應
        於被授予認股權憑證屆滿 2年後方得行使外，不受本條
        第 2項有關時程屆滿可行使認股權比例之限制。惟該認
        股權利，應自退休日起或被授予認股權憑證屆滿 2年時
        起（以日期較晚為主），1年內行使之」；同條項第7款
        規定：「認股權人或其繼承人若未能於上述期限內行使
        認股權者，即視為放棄認股權利」（見原審卷41頁）。
        茲查上訴人係因退休而自國聯公司離職，已如前述，則
        依系爭辦法第 5條第4項第2款之規定，上訴人應自退休
        日即93年12月31日起（晚於上訴人被授予認股權憑證屆
        滿2年之日即93年10月29日，故以退休日為準），1年內
        行使認股權，乃上訴人並未於94年12月31日前行使系爭
        股票之認股權，依系爭辦法第 5條第4項第7款之規定，
        即應視為放棄認股權利。上訴人遲至95年5月2日始致函
        被上訴人請求認購系爭股票（見原審卷10至12頁），再
        於95年 7月20日提起本件訴訟，請求被上訴人給付該公
        司普通股股票16萬7,410股，自屬無據。
    (二)復按私文書之真正，如他造當事人有爭執者，舉證人應負
      證其真正之責，此觀民事訴訟法第 357條規定即明（最高
      法院47年臺上字第1784號判例參照）；又不能提出文書之
      原本者，法院依其自由心證斷定該文書繕本或影本之證據
      力，為民事訴訟法第353條第2項所明定。本件上訴人雖主
      張伊於系爭簽呈「擬申請」欄內第 4項已載明「4.原有股
      票選擇權仍有效，依原有執行辦法執行。（仍依五之(二)權
      利期間規定）」，並經國聯公司同意，即得依系爭辦法第
      5條第2項之規定，於認股權憑證存續期間即 6年內行使權
      利，不受系爭辦法第5條第4項各款規定行使期間之限制云
      云，並提出該簽呈影本為證（見原審卷第 6頁）。惟被上
      訴人否認上開簽呈影本內有關「（仍依五之(二)權利期間規
      定）」記載之真正，並抗辯：該部分文字係上訴人於事後
      自行添加，並未經國聯公司同意，伊自不受拘束等語。經
      查：
      1.上訴人所提出之簽呈，係以打字方式作成，僅於「擬申
        請」欄內第 4項即「4.原有股票選擇權仍有效，依原有
        執行辦法執行」後方，以手寫方式加註「（仍依五之(二)
        之權利期間規定）」，且上訴人亦已自認上開手寫文字
        係由伊所書寫（見原審卷 233頁）。惟依被上訴人所提
        出該簽呈之影本內，並無上開手寫文字之記載（見原審
        卷39頁）。
      2.上訴人提出該簽呈後，先後經由國聯公司之協理陳建宏
        、總經理杜全成會簽，最後由董事長乙○○批准（見原
        審卷 6、39頁）。而上訴人提出之上開簽呈內，並無上
        開手寫文字等情，業據證人杜全成在原審到場證述：「
        我簽的時候沒有（仍依五之(二)之權利期間規定）這些字
        」屬實（見原審卷92頁）。且依證人陳建宏在原審到場
        所證述：「經過 2年了，我沒有印象（會簽時是否有括
        弧（仍依五之(二)之權利期間規定）之字樣），一般來說
        涉及法律事項會送到法務部門處理。當時（如）看到「
        五之(二)」我會先查問規定是什麼，但印象中沒有做這樣
        的查詢」（見原審卷95頁）；及證人乙○○在原審到場
        所證述：「我不記得（於會簽時是否有括弧（仍依五之
        (二)之權利期間規定）之字樣），但是如果有手寫的字我
        會在旁寫OK，但是我並沒有批示任何的註記」等情形（
        見原審卷141 頁），益見上訴人提出之上開簽呈內，並
        未加註上開手寫之文字。再經徵諸系爭簽呈係由上訴人
        自行以電腦繕打，上訴人於提出前，如認尚須有上開文
        字之記載，僅須以原有檔案加入上開文字即可，乃極輕
        而易舉之事，詎上訴人竟以手寫方式加註上開文字，已
        與常情有悖；且經核該簽呈內手寫文字與繕打文字銜接
        處，又未經會簽人或批示人在該處簽名或以其他方式確
        認，尤足證明上訴人所提出之系爭簽呈，其上「擬申請
        」欄內第 4項末並未加註「（仍依五之(二)之權利期間規
        定）」之文字。
      3.雖上訴人主張被上訴人持有該簽呈之原本，卻拒絕提出
        ，應認伊就該簽呈內容之主張為真實云云。惟查，國聯
        公司之人事行政作業係由管理部負責，而系爭簽呈原本
        並未回到管理部歸檔等情，業據證人即國聯公司之當時
        管理部經理王維明在原審到場證述：「…管理部經理負
        責人事、總務的行政作業」、「我有看過（這份簽呈）
        ，是簽呈核准後，我當時拿到的是影本…印象中正本（
        按應係指原本）沒有回到管理部門歸檔」屬實（見原審
        卷143、144頁）。再經參酌該證人現已非國聯公司或被
        上訴人公司所屬員工（見原審卷 143頁），衡情應無偏
        袒被上訴人之必要，是被上訴人抗辯伊並未持有系爭簽
        呈原本之事實，應屬可取。又該證人係於93年12月間處
        理系爭簽呈事務，迄至96年 2月13日在原審到場作證時
        ，歷時已 2年有餘，部分記憶已模糊，是其另證述不清
        楚簽呈上有無上開手寫文字（見原審卷 144頁），應屬
        合乎常情。系爭簽呈之原本既非由被上訴人持有中，自
        不能因其未能提出該簽呈之原本，遽認上訴人就該簽呈
        之主張為真實，仍應由上訴人負證明其真正之責。茲上
        訴人所主張系爭簽呈內載有上開手寫文字，既與前揭事
        證不符，自難據為有利於上訴人之認定。
      4.依上所述，上訴人提出、而經由國聯公司同意之簽呈內
        ，並無上開手寫文字即「（仍依五之(二)之權利期間規定
        ）」之記載。是上訴人主張伊得適用系爭辦法第5條第2
        項有關：「…認股權憑證之存續期間為 6年…」之規定
        （見原審卷40頁），於簽訂系爭合約書即91年10月29日
        起 6年內行使系爭認股權，不受前述行使期限即於94年
        12月31日前行使之限制，亦屬無據。
五、綜上所述，上訴人本於伊與國聯公司間之約定及公司合併之
    法律關係，在本院減縮請求被上訴人給付上訴人晶元光電股
    份有限公司普通股股票 16萬7,410股，自屬不應准許。從而
    原審所為上訴人敗訴之判決，並無不合。上訴論旨仍執前詞
    指摘原判決不當，求予廢棄改判，為無理由，應予駁回。
六、至兩造其餘之攻擊或防禦方法及未經援用之證據，經本院斟
    酌後，認為均不足以影響本判決之結果，自無逐一詳予論駁
    之必要，併此敘明。
七、據上論結，本件上訴為無理由，依民事訴訟法第449條第1項
    、第78條，判決如主文。
中    華    民    國    97    年    5     月    27    日
                  民事第六庭
                        審判長法  官  林鄉誠
                              法  官  許紋華
                              法  官  梁玉芬
正本係照原本作成。
如不服本判決，應於收受送達後20日內向本院提出上訴書狀，其
未表明上訴理由者，應於提出上訴後20日內向本院補提理由書狀
（均須按他造當事人之人數附繕本）上訴時應提出委任律師或具
有律師資格之人之委任狀；委任有律師資格者，另應附具律師資
格證書及釋明委任人與受任人有民事訴訟法第466條之1第1項但
書或第2項（詳附註）所定關係之釋明文書影本。
中    華    民    國    97    年    5     月    28    日
                              書記官  常淑慧
附註：
民事訴訟法第466條之1（第1項、第2項）：
對於第二審判決上訴，上訴人應委任律師為訴訟代理人。但上訴
人或其他法定代理人具有律師資格者，不在此限。
上訴人之配偶、三親等內之血親、二親等內之姻親，或上訴人為
法人、中央或地方機關時，其所屬專任人員具有律師資格並經法
院認為適當者，亦得為第三審訴訟代理人。


司法院資訊處製作；財團法人民間司法改革基金會備份。
